---
title: "TAD VD: Primer Informe"
author: "Roberto Sánchez"
date: "2023-10-08"
output: html_document
---

```{r setup, include=FALSE}
htmlwidgets::sizingPolicy(defaultHeight = 20)
knitr::opts_chunk$set(echo = TRUE)
```

## Visualización Interactiva del “Árbol de la Vida” Bacteriano en R.

### Introducción

Los árboles son un tipo de estructura de datos común compuesta por un set de 
nodos interconectados. Formalmente, se consideran grafos acíclicos conectados. 

Los árboles filogenéticos permiten visualizar las relaciones evolutivas
entre varios organismos en base a las diferencias en la secuencia de ADN de uno
de sus genes. En ellos, cada nodo interno representa un teórico ancestro común 
a partir del cual divergieron otros dos nodos, las hojas representan los 
organismos a partir de los cuales se construyó el árbol. El eje x representa 
el número de mutaciones que ha sufrido un gen a lo largo del tiempo. 


La base de datos [GTDB](https://gtdb.ecogenomic.org/) recoge más de 400.000 
genomas de Bacterias y Arqueas (Procariotas), las cuales representan bien la 
totalidad de procariotas. Usando un set grande de genes de cada organismo, 
ha construido un árbol "filogenómico" que muestra las relaciones evolutivas 
entre ellas. Usando este árbol, GTDB les asigna con precisión una taxonomía 
con 7 niveles: dominio, filo, clase, orden, familia, género y especie. 


Actualmente, la base de datos no ofrece una visualización de este árbol. 
Representar un árbol de este tamaño puede ser computacionalmente costoso
y resulta difícil de interpretar. Una posible solución para esto sería emplear 
visualizaciones interactivas.

Este trabajo trata de crear visualizaciones interactivas en R de este árbol, 
que incluyan anotaciones de taxonomía. Además, el árbol vendría enfrentado a 
otros datos genómicos de interés proporcionados por GTDB. Estas son:

* el tamaño del genoma.

* el porcentaje del genoma que está formado por genes. 

* el porcentaje de bases del ADN que son G o C. 

Para ello emplearía la suite de paquetes asociados a 
[ggtree](https://yulab-smu.top/treedata-book/index.html), y ggiraph.
Si esto resulta exitoso, podría implementar una sencilla aplicación web
[Shiny](https://shiny.posit.co/) que permita navegar por el árbol 
clicando en un taxón para visualizar sus taxones descendientes. 


### Paquetes empleados.  

* **tidyverse**
* **tidytree**, para la manipulación de árboles filogenéticos
* **ggtree**, para la visualización de árboles filogenéticos
* **ggiraph**, para transformar ggplots en interacivos. Originalmente en la 
descripción proponía plotly, pero estoy obteniendo mejores resultados
con ggiraph

```{r load, message=FALSE}
library(tidyverse)
library(tidytree)
library(ggtree)
library(ggiraph)
library(cowplot)
```

Descargar datos

```{r download}

if (!file.exists("data")) {
  dir.create("data")
}

gtdb_root <- "https://data.gtdb.ecogenomic.org/releases/release214/214.1/"
tree_url <- paste0(gtdb_root, "bac120_r214.tree")
metadata_url <- paste0(gtdb_root, "bac120_metadata_r214.tsv.gz")

source("scripts/download_data.R")

download_and_unzip(tree_url)
download_and_unzip(metadata_url)
```

## Exploración de los metadatos

```{r read}
source("scripts/read_data.R")

metadata_file <- file.path("data", "bac120_metadata_r214.tsv")
metadata <- read_metadata(metadata_file)
metadata

```

### Histograma 2D tamaño vs %GC

```{r}
metadata |> 
  ggplot(aes(x = genome_size, y = gc_percentage)) +
  geom_bin2d(bins = 50) +
  scale_fill_gradient2(
    low = "steelblue",
    mid = "lemonchiffon",
    high = "firebrick", 
    midpoint = sqrt(2500), 
    trans = "sqrt") +
  xlim(0, 1.5e7)
```


### Tamaño del genoma vs Porcentaje de GC de los 7 órdenes más comunes

```{r scatter 1}

metadata |>
  mutate(
    order = str_match(gtdb_taxonomy, "o__(.+?);")[,2],
    order = fct_lump_n(order, 7)
  ) |> 
  filter(order != "Other") |> 
  ggplot(aes(x = genome_size, y = gc_percentage, color = order)) +
  geom_point(alpha = 0.1, size = 0.1) + 
  xlim(1e6, 1e7) +
  # Use solid points on the legend
  guides(color = guide_legend(override.aes = list(size = 4, alpha = 1)))

```

Al nivel "orden", tanto el tamaño como el %GC varían bastante. 
Sin embargo el %GC parece distribuirse en "bandas", que quizás 
pertenzcan a taxones más pequeños. 

Para ilustrar esto, realizamos un "zoom in" en *Burkholderiales*, y coloreamos 
por especie. 

### Del orden *Burkholderiales*, tamaño vs %GC para sus 7 especies más comunes


```{r scatter 2}
metadata |>
  filter(str_detect(gtdb_taxonomy, "o__Burkholderiales")) |> 
  mutate(
    genus = str_match(gtdb_taxonomy, "g__(.+?);")[,2],
    genus = fct_lump_n(genus, 7)
  ) |> 
  ggplot(aes(x = genome_size, y = gc_percentage, color = genus)) +
  geom_point(alpha = 0.1) + 
  guides(color = guide_legend(override.aes = list(size = 4, alpha = 1))) + 
  scale_color_manual(values = c(RColorBrewer::brewer.pal(7, "Set1"), "gray")) +
  xlim(0, 1e7)
```

El %GC parece ser una medida característa de cada género, al menos en este orden.
El tamaño, sin embargo varía mucho dentro de algunos géneros, mientras que 
en otros (ej, *Neisseria*) es menos variable.
Veamos este género. 

```{r scatter 3}
metadata |>
  filter(str_detect(gtdb_taxonomy, "g__Neisseria")) |> 
  mutate(
    species = str_match(gtdb_taxonomy, "s__(.+?)$")[,2],
    species = fct_lump_n(species, 7)
  ) |> 
  ggplot(aes(x = genome_size, y = gc_percentage, color = species)) +
  geom_point(alpha = 0.5) + 
  guides(color = guide_legend(override.aes = list(size = 4, alpha = 1))) + 
  scale_color_manual(values = c(RColorBrewer::brewer.pal(7, "Set1"), "gray")) 
```

Como vemos, estas medidas varían de forma muy dispar entre unos taxones y otros. 
En algunos casos, a un cierto nivel taxonomico los taxones se ven separados, 
mientras que en otros no. 
Además, con colores solo podemos distinguir un pequeño subconjunto de los taxones, 
y no podemos ver las relaciones entre ellos. 


```{r read gtdb tree}
tax_levels <- c("domain",
                "phylum",
                "class",
                "order",
                "family",
                "genus",
                "species")

tree_file <- file.path("data", "bac120_r214.tree")
gtdb_tree <- read_and_format_tree(tree_file, metadata)
```


### Árbol del orden *Burkholderiales* mostrando su %GC

Una forma más sencilla de comparar taxones entre sí es mostrar un árbol, 
agrupar las hojas de este árbol en taxones, y mostrar una de las variables 
para cada una de las agrupaciones, por ejemplo, en un boxplot. 


```{r burkhold tree}
source("scripts/wrangle_tree.R")
source("scripts/plot_tree.R")

tree_burkhold <- subset_tree_to_taxon(gtdb_tree, "order", "Burkholderiales")  |>
  ggtree() |>
  # Todas las familias ocuparán el mismo espacio en el eje y
  scale_tree_to_level("family") |> 
  # Añadimos anotaciones interactivas a los taxones
  annotate_taxon_nodes("family", metadata) |> 
  # En vez de representar el árbol completo, mostramos triángulos agrupando cada familia
  collapse_tree_to_level("family") |> 
  # Anotamos las puntas o hojas
  add_tips() |> 
  add_bootstraps()

source("scripts/plot_boxes.R")
tree_burkhold$coordinates$expand <- FALSE

boxplot_burkhold <- plot_stat_boxplot(
  tree_burkhold, 
  level = "family",
  stat = "gc_percentage"
  )

grid <- plot_tree_and_boxplots(tree_burkhold, boxplot_burkhold)

girafe(ggobj = grid, height_svg = 10, options = opts_sizing(rescale = FALSE))
```

Al pasar el ratón por el nodo de un taxón, nos dirá su nombre y su número de genomas

Veamos otro ejemplo no relacionado. 

### Filo *Myxococcota*, agrupado por género mostrando su tamaño

Aquí seleccionamos otro subconjunto (Myxococcota) a un nivel más alto (filo), 
agruparemos a un nivel más bajo (género), y mostraremos otra variable (tamaño).


```{r myxo}
tree_myxo <- subset_tree_to_taxon(gtdb_tree, "phylum", "Myxococcota")  |>
  ggtree() |>
  scale_tree_to_level("genus") |> 
  collapse_tree_to_level("genus") |> 
  add_tips()

boxplot_myxo <- plot_stat_boxplot(tree_myxo, "genome_size")

grid_myxo <- plot_tree_and_boxplots(tree_myxo, boxplot_myxo)

girafe(ggobj = grid_myxo, height_svg = 20, options = opts_sizing(rescale = FALSE))
```

### Orden Polyangiales, agrupado por género

```{r poly}

tree_poly <- subset_tree_to_taxon(gtdb_tree, "order", "Polyangiales") |>
  ggtree() |>
  scale_tree_to_level("family") |> 
  annotate_taxon_nodes("family") |> 
  collapse_tree_to_level("family") |> 
  add_tips()

boxplot_poly <- plot_stat_boxplot(
  tree_poly,
  level = "family", 
  stat = "genome_size",
  show_datapoints = TRUE # Aquí representamos todos los puntos
  )

grid_poly <- plot_tree_and_boxplots(tree_poly, boxplot_poly)

girafe(ggobj = grid_poly, height_svg = 3, options = opts_sizing(rescale = FALSE))
```

Con este subconjunto de datos más manejable se pueden representar cómodamente
todos los puntos de datos. Al pasar el ratón se puede saber su taxonomía completa. 


Estos plot interactivos pueden ser mejorados de las siguientes maneras:

* Los triángulos se podrían colorear por un nivel más alto de taxonomía. 
* El color o el tamaño de estos puntos, podría indicar otra variable.
* Al pasar el ratón por un boxplot, podrían salir los quartiles


### Perspectivas:

Una aplicación web Shiny que permita a un usuario seleccionar su taxón de
interés, seleccionar la variable que quiere representar, seleccionar las anotaciones 
que le parezcan relevantes y, lo más importante, ir a un subset del árbol clicando en
uno de sus nodos, podría ser útil para no-programadores que quieran explorar 
este set de datos.


